【裁判字號】    89,易,3436
【裁判日期】    900227
【裁判案由】    誹謗
【裁判全文】
臺灣高雄地方法院刑事判決                        八十九年度易字第三四三六號
    公  訴  人  臺灣高雄地方法院檢察署檢察官
    被      告  乙○○
    選任辯護人  陳俊言
右列被告因誹謗案件，經檢察官提起公訴（八十九年度偵字第一四一二０號），本院
判決如左：
    主  文
乙○○無罪。
    理  由
一、公訴意旨略以：被告乙○○與告訴人己○○○二人係姊妹關係。乙○○意圖散佈
    於眾，基於概括犯意，自民國八十九年三月份起，連續多次以電話向其大姊楊黃
    玉鶯、姪子丙○○及己○○○之丈夫戊○○等不特定人，傳述己○○○曾用「蒼
    繩煮麵」給戊○○吃，企圖毒害丈夫等不實之言論，致嚴重毀損己○○○之名譽
    。嗣於同年五月三十晚上八時許，乙○○復以電話，向戊○○傳述上開不實言論
    ，己○○○為免夫妻感情受到挑撥，遂具狀提出告訴，因認被告涉有誹謗罪嫌。
二、按犯罪事實應依證據認定之，無證據不得推定其犯罪事實。且不能證明被告犯罪
    者，應諭知無罪之判決，刑事訴訟法第一百五十四條、第三百零一條第一項分別
    定有明文。又認定不利於被告之事實，須依積極證據，苟積極證據不足為不利於
    被告事實之認定時，即應為有利於被告之認定，更不必有何有利之證據（最高法
    院三十年度上字第八一六號判例參照），故犯罪事實之認定，應憑真實之證據，
    倘證據是否真實尚欠明顯，自難以擬制推測之方法，為其判斷之基礎（最高法院
    五十三年台上字第六五六號判例參照）。次按犯罪之成立，除客觀上必須符合犯
    罪構成要件之事實，若主觀構成要件要素有特別要求故意之程度者，如「明知」
    、「意圖」等直接故意或為特別目的者，乃須被告於行為時具備此一認知，始足
    該當構成要件。故刑法第三百十條第一項之誹謗罪，須行為人具有將足以毀損他
    人名譽之事傳播於不特定多數人而使大眾週知之意圖，始能成立。所謂「意圖」
    為主觀要素，至行為人是否有此散布於眾之意圖，則須從其散布之動機、方式、
    對象等一切情狀加以判斷，尚不得僅憑行為人有對多數人傳述之事實，即認其有
    散布於眾之意圖。若無此意圖，即不得以刑法之誹謗罪相繩。又刑法第三百十條
    第三項所謂「對於所誹謗之事，能證明為真實者，不罰」，乃是刑罰免除之條件
    ，而非另使被告擔負所述為真實之舉證責任，是惟公訴人或法院基於發現真實之
    義務，能證明被告主觀上確有散佈於眾之意圖且故意指摘或傳述足以毀損他人名
    譽之事之故意而客觀上有其行為，始足該當刑法第三百十條第一項誹謗罪之構成
    要件，亦即，基於刑事法上「被告不自證己罪」的基本原則，行為人不負證明自
    己的行為不構成犯罪之義務，行為人雖不能證明言論內容為真實，但依其所提證
    據資料，認為行為人有相當理由確信其為真實者，即不能以誹謗罪之刑責相繩，
    大法官會議八十九年七月七日釋字第五０九號解釋及協同意見書亦同此見解。
三、本件公訴人認被告涉有誹謗罪嫌，無非係以告訴人之指訴及戊○○、丁○○○之
    證言為其論斷之依據，訊據被告乙○○固不否認曾去電黃玉鴛及黃玉鴛之子楊清
    安，告知告訴人曾告訴伊，想以蒼蠅煮麵給其夫戊○○吃一事，惟堅決否認有誹
    謗告訴人己○○○之犯行，辯稱：確實曾聽告訴人說要以蒼蠅煮麵給戊○○吃，
    所以才告訴丁○○○與楊清安等人，要渠等勸告訴人夫婦和好，並無誹謗之故意
    等語。
四、本案告訴人與被告，就告訴人是否曾表示，想以蒼蠅煮麵給戊○○吃一事各執一
    詞，被告固未能證明告訴人確曾告知該事，然因被告對於所言為真實並無舉證責
    任已如前述，並不得以備告未能舉證而認其傳述之行為即構成誹謗之罪，是本件
    仍應審究被告所為「告訴人曾想以蒼蠅煮麵給戊○○吃」之傳述，於誹謗罪之主
    觀及客觀構成要件是否相符，合先敘明。
五、證人黃玉鴛於偵查中雖證稱，被告確實曾說告訴人想以蒼蠅煮麵給戊○○吃，然
    其於本院審理時亦表示：「（被告如何告訴你此事？）當時為何打電話給我我並
    不清楚，因為我們是姊妹，常通電話，只記得被告說告訴人曾告知要以蒼蠅煮麵
    給她先生吃」、「（被告有否說要如何處理這件事？）我忘記了」、「（被告有
    無說告訴人為何要以蒼蠅煮麵？）我不記得了」、「（被告打電話給你時，是否
    曾提起己○○○夫妻吵架之事？）我不記得了，只記得蒼蠅煮麵那句話」等語（
    見本院八十九年十月六日、十二月十八日筆錄），足見該證人對於被告去電告訴
    伊己○○○要用蒼蠅煮麵一事之前因後果乃至其動機、目的均不復記憶，自難單
    以其記憶中有被告曾提及「蒼蠅煮麵」一事，而認被告為此傳述具有誹謗之故意
    ，又自黃玉鴛所陳，因其與被告是姊妹，所以經常通電話，得知此事後便去電告
    訴人質問之情，而告訴人亦表示：「（為何知道「蒼蠅煮麵」這事？）是我大姐
    打電話罵我為何要做這種事。他勸我說不要這樣做，孩子都已經這麼大了。她質
    問我為何要以蒼蠅主麵給我先生吃。」等語，亦可見被告與黃玉鴛平日即常以電
    話互通訊息，且黃玉鴛確實去電告訴人並加以規勸，核與證人即被告哥哥黃萬福
    於本院審理時所證稱：「我大姐（即黃玉鴛）曾告訴我說曾經接到被告電話，被
    告要勸告訴人說不要以蒼蠅煮麵給她先生吃。」；證人即被告哥哥黃太平證稱：
    「今年三月時，我到我大姐家，我大姐說告訴人要用蒼蠅煮麵給她先生吃，被告
    勸她不聽，打電話給她也不聽。我認為告訴人脾氣未改。」；而證人即被告姊夫
    趙自勤則稱：「乙○○打電話告訴我稱黃生女說有以蒼蠅煮麵給她先生吃，沒有
    拉肚子，還要再煮，希望我們勸勸他。我事後有打電話告訴萬雲生，希望他不要
    將此事放心上。」等節相符，足見被告辯稱告訴丁○○○與楊清安等人，目的是
    要渠等勸告訴人夫婦和好之情非虛。
六、此外，告訴人雖稱，被告亦將蒼蠅煮麵一事告訴大樓管理員甲○○夫婦，然證人
    甲○○於本院審理時證稱，其並未見過被告，亦未曾聽聞告訴人要以蒼蠅煮麵給
戊○○吃一事，足見告訴人於本院審理時所稱：「（此事尚有告訴何人？）主委
    知道，他有向我提起此事，但我不知道他是否是被告告訴他的」等語，與事實並
    不相符。就被告傳述蒼蠅煮麵一事之對象均係其與告訴人兄弟姊妹等親屬，而未
    及於外人，且前揭證人與被告及告訴人均為至親，應無誣陷或偏袒一方之理，渠
    等證述被告有意勸和告訴人與戊○○之情應堪採信，是果若被告真有誹謗告訴人
    之意，又何須請證人前去規勸告訴人？綜上所述，被告固未能證明所傳述之事實
    為真實，然因綜合前揭證人之證言並研判被告散佈「告訴人有意以蒼蠅煮麵給戊○○吃」一事之對象及動機，未能證明其具有散布於眾之意圖而不得以刑法之誹
    謗罪相繩，此外復查無其他積極證據足資顯示被告確有如告訴人所指之誹謗犯行
    ，既不能證明被告犯罪，揆諸前揭說明，自應為被告無罪之諭知。
七、證人楊清安經檢察官於偵查中及本院審理中共計四次傳喚未到，其雖曾以文書表
    示，被告確曾告稱告訴人要以蒼蠅煮麵給戊○○吃一事，然其並未於本院審理中
    為陳述，基於直接審理之原則，其於該文書中之所陳因非於審判庭所為之陳述，
    依刑事訴訟法第一百五十九條之規定，並不得作為本院判斷之依據，加以被告亦
    未否認曾去電楊清安告知前揭事項，楊清安所為之證言不影響本院前揭判斷，故
    未再行傳喚之，併此敘明。
據上論斷，依刑事訴訟法第三百零一條第一項，判決如主文。
中      華      民      國    九十      年      二      月    二十七    日
                                  臺灣高雄地方法院刑事第二庭
                                      法  官  卓立婷
右正本證明與原本無異。
如不服本判決，應於判決送達後十日內，向本院提出上訴狀。
                                      書記官    陳家宏
中    華    民    國      九十      年      三      月      五      日


司法院資訊處製作；財團法人民間司法改革基金會備份。
